【裁判字號】    97,重上,260
【裁判日期】    970812
【裁判案由】    塗銷抵押權登記
【裁判全文】
臺灣高等法院民事判決                 97年度重上字第260號
上  訴  人  乙○○
訴訟代理人  陳慶禎律師
被 上訴 人  甲○○
上列當事人間請求塗銷抵押權登記事件，上訴人對於中華民國
97年2月29日臺灣新竹地方法院97年度訴字第17號第一審判決提
起上訴，本院於97年7月29日言詞辯論終結，判決如下：
    主  文
原判決廢棄。
被上訴人應將上訴人所有坐落於新竹縣湖口鄉○○段1085、1085
之1地號土地，及其上建物即門牌號碼為新竹縣湖口鄉○○路454
巷45弄7號、建號312號房屋，經新竹縣新湖地政事務所於89年10
月12日登記，權利人甲○○，所設定之本金最高限額新台幣600
萬元之抵押權登記予以塗銷。
第一、二審訴訟費用由被上訴人負擔。
    事實及理由
一、本件上訴人主張：伊於民國89年6月16日經法院拍賣取得坐
    落新竹縣湖口鄉○○段1085地號（重測後分割增加湖口鄉○
    ○段1085之1地號）之土地（下稱系爭土地）及新竹縣湖口
    鄉○○段312建號之房屋（下稱系爭房屋）。因該土地上另
    有被上訴人之房屋，被上訴人乃要求伊將該房屋坐落之土地
    分割歸其所有，惟鑑於法令限制無法分割，遂要求伊設定抵
    押權為擔保，伊雖不願同意，惟在被上訴人強迫下簽立協議
    書，並於89年10月12日設定本金最高限額新台幣（下同）60
    0萬元抵押權（下稱系爭抵押權）予被上訴人。於期限96年
    10月4日屆滿後，因上開協議書未曾提及系爭房屋設定抵押
    權，且伊現未欠被上訴人任何款項，多次要求被上訴人塗銷
    上開抵押權，被上訴人均置之不理。爰求為命被上訴人應將
    上訴人所有坐落於新竹縣湖口鄉○○段1085、1085之1地號
    土地，及其上建物即門牌號碼為新竹縣湖口鄉○○路454巷
    45弄7號、建號312號房屋，經新竹縣新湖地政事務所於89年
    10月12日登記，權利人甲○○，所設定之本金最高限額600
    萬元之抵押權登記予以塗銷之判決。
二、被上訴人則以：兩造設定系爭抵押權之系爭土地（重測前為
    下北勢段下北勢小段891地號），原為訴外人即伊兄嫂林玉
    珠所有，早於74年間，訴外人謝林安、邱振龍、邱振鳳即因
    買賣而分別享有79坪、45坪及97.38坪之權益，因當時法令
    無法分割，遂於新竹縣湖口鄉調解委員會成立調解。上訴人
    取得系爭土地權利後，為保障伊及謝林安等人於系爭土地拍
    賣前已發生之移轉土地權利，乃自願簽立協議書，同意設定
    系爭抵押權予伊。依該協議書第5條約定，上訴人應於政府
    法令許可分割時，無條件配合辦理分割，益見抵押權之設定
    係為擔保上訴人履行分割土地債務而設，上訴人起訴謂現無
    積欠伊任何金錢，請求塗銷抵押權登記，殊與事實不符。而
    上開土地既尚未分割，上訴人之債務並未履行，其請求塗銷
    抵押權，自屬無據等語，資為抗辯。
三、原審為上訴人全部敗訴之判決，上訴人提起上訴，聲明：(一)
    原判決廢棄；(二)被上訴人應將上訴人所有，坐落於新竹縣湖
    口鄉○○段1085、1085之1地號土地，及其上建物即門牌號
    碼為新竹縣湖口鄉○○路454巷45弄7號、建號312號，經新
    竹縣新湖地政事務所於89年10月12日登記，權利人甲○○，
    所設定之本金最高限額600萬元之抵押權登記塗銷。被上訴
    人則聲明：上訴駁回。
四、查上訴人主張兩造間原無債權債務關係，其於取得系爭土地
    後，將之設定系爭抵押權予被上訴人等情，為被上訴人所不
    爭執，且有土地登記謄本、新竹縣新湖地政事務所檢送之系
    爭抵押權設定登記申請書等件可證（見原審卷18至19頁、原
    審促字卷10至22頁），應堪信為事實。
五、按當事人主張有利於己之事實者，就其事實負有舉證責任；
    民事訴訟法第277條定有明文。又當事人主張其意思表示係
    因被詐欺或脅迫而為之者，應就其被詐欺或被脅迫之事實，
    負舉證責任，最高法院21年上字第2012號判例亦可參考。上
    訴人主張其受被上訴人脅迫簽立協議書，始設定系爭抵押權
    ，因其未積欠被上訴人款項，系爭抵押權自應予以塗銷云云
    ，為被上訴人否認，上訴人就其曾遭脅迫而簽立協議書之利
    己事實，始終未能舉證以實其說，復表示並無其他證據資料
    提出（見原審卷32至35頁筆錄），揆諸前揭說明，已有未合
    。況參酌上訴人更於原審表示：「對方的房子目前蓋的土地
    我同意以後分割的時候優先分割給他」等語（見原審卷34頁
    筆錄），核與協議書第五點：「俟政府法令設可分割時，甲
    方（上訴人）需無條件配合乙方（被上訴人）辦理分割，費
    用由乙方各自負責」之約定相符（見原審卷17頁），設非上
    訴人自願簽立協議書，上訴人豈會先後均同意被上訴人分割
    土地之請求？是上訴人此部分主張，顯無可取。
六、次按最高限額之抵押契約，係指債務人或第三人提供其不動
    產為擔保，就債權人對債務人一定範圍內之不特定債權，在
    最高限額內設定抵押權之契約（現行民法第881條之1第1項
    參照），此種契約定有存續期間者，係在擔保該存續期間內
    所發生債權之優先受償，故於抵押權存續期間屆滿，倘無已
    發生之受抵押權擔保債權，該抵押權即歸於消滅，債權人應
    負有塗銷之義務。查上訴人係於89年7月26日完成系爭土地
    所有權移轉登記而取得所有權（見原審卷18頁），兩造則於
    89年6月28日簽立協議書（見原審卷16、17頁），由上訴人
    同意設定系爭抵押權，以擔保上訴人不依協議書約定履行分
    割時，應負擔之損害賠償債務，並於89年10月4日申請（見
    原審促字卷14、15頁），同月12日完成登記（見原審卷19頁
    ）等情，有土地登記謄本、協議書、土地登記申請書等件可
    證，堪予認定。依上開協議書第三點「本設定期限暫為柒年
    」之約定及登記之存續期間「自89年10月4日至96年10月4日
    」觀之，系爭抵押權屬之存續期間已然屆滿，而兩造並不否
    認尚無所擔保之損害賠償債權債務發生，揆諸前揭說明，系
    爭抵押權已因存續期間屆滿而消滅，被上訴人自負有塗銷之
    義務。雖上開協議書第三點之設定期限七年係「暫為」，且
    兩造前手曾成立調解，其約定內容與協議書大致相同（見原
    審卷15頁），上訴人更於原審承諾：「對方的房子目前蓋的
    土地我同意以後分割的時候優先分割給他」等語（見原審卷
    34頁筆錄），然此均屬另一法律關係，不影響系爭抵押權因
    存續期間屆滿且無所擔保債權未償而消滅，難謂被上訴人不
    負塗銷義務。此外，被上訴人於上開協議書中，僅同意就系
    爭土地設定抵押權，不及於系爭房屋，則被上訴人亦得據此
    主張塗銷系爭房屋部分之抵押權設定登記。
七、綜上，上訴人以系爭抵押權存續期間已滿，訴請塗銷，於法
    尚無不合，自應准許。原審為上訴人敗訴之判決，即有未洽
    ，無可維持。上訴意旨指摘原判決不當，求予廢棄改判，為
    有理由，應由本院改判如主文第二項所示。
八、本件事證已臻明確，兩造其餘攻擊防禦方法及舉證，經核與
    本件判決結果不生影響，爰不一一論述，併此敘明。
據上論結，本件上訴為有理由，依民事訴訟法第450條、第78 條
，判決如主文。
中    華    民    國    97    年    8     月    12    日
                  民事第十六庭
                      審判長法  官  沈方維
                            法  官  呂淑玲
                            法  官  王淇梓
正本係照原本作成。
如不服本判決，應於收受送達後20日內向本院提出上訴書狀，其
未表明上訴理由者，應於提出上訴後20日內向本院補提理由書狀
（均須按他造當事人之人數附繕本）上訴時應提出委任律師或具
有律師資格之人之委任狀；委任有律師資格者，另應附具律師資
格證書及釋明委任人與受任人有民事訴訟法第466條之1第1項但
書或第2項（詳附註）所定關係之釋明文書影本。
中    華    民    國    97    年    8     月    12    日
                            書記官  吳碧玲
附註：
民事訴訟法第466條之1（第1項、第2項）：
對於第二審判決上訴，上訴人應委任律師為訴訟代理人。但上訴
人或其他法定代理人具有律師資格者，不在此限。
上訴人之配偶、三親等內之血親、二親等內之姻親，或上訴人為
法人、中央或地方機關時，其所屬專任人員具有律師資格並經法
院認為適當者，亦得為第三審訴訟代理人。

司法院資訊處製作；財團法人民間司法改革基金會備份。
